【裁判字號】    98,重抗,34
【裁判日期】    981127
【裁判案由】    土地所有權移轉登記等
【裁判全文】
臺灣高等法院高雄分院民事裁定          98年度重抗字第34號
抗  告  人  己○○
相  對  人  戊○○○
            丁○○
            甲○○○
            丙○○
            乙○○
上列抗告人與相對人間土地所有權移轉登記等事件，對於台灣澎
湖地方法院民國98年10月7 日98年度訴字第7 號裁定，提起抗告
，本院裁定如下：
    主  文
抗告駁回。
抗告訴訟費用由抗告人負擔。
    理  由
一、抗告意旨略以：澎湖縣馬公市○○段301 地號土地，面積2,
    122.22平方公尺（下稱系爭土地）之交易價格即買賣價金為
    新台幣（下同）1,000,000 元，自應以此客觀交易價格為核
    定訴訟標的價額之依據；其次，系爭土地業經澎湖縣政府都
    市計畫編為公共設施用地之「公園用地」，而民間以捐贈公
    共設施保留地作為綜合所得稅之抵扣價額，係按土地公告現
    值之16 %計算之，另依據市場調查，公共設施用地之成交價
    比數僅占公告現值之11% 至17% 而已，是系爭土地因編為「
    公園用地」，其交易價格或伊就訴訟標的所有之利益，以系
    爭土地之前述交易價額為核定數額，較與事實相符，系爭土
    地之公告現值或鑑定價額均未考量系爭土地已編為「公園用
    地」此一法令上限制，應無可採；再者，鑑定報告敘稱「公
    園用地」僅可透過徵收手段實現其土地價值，鑑定人王俊雄
    亦證述：「公共用地只要不是道路用地（大部分作為抵稅用
    地，他的市場行情，大概是公告現值的5%到10% 買賣）」等
    語，質言之，系爭土地之現實狀況係有行無市，原裁定逕以
    公告現值核定伊就訴訟標的所有之利益，無視市場上存在之
    客觀事實，自屬不當。爰提起抗告，求為廢棄原裁定等語。
二、本件抗告人於原審主張相對人之被繼承人陳春教於68年間與
    案外人項欽龍共同向案外人陳林葉借款，以陳春教所有之系
    爭土地為陳林葉設定抵押權以供擔保，雙方並於抵押權設定
    契約書內約定，在債務本息等未清償前，陳春教、項欽龍對
    於系爭土地之處分委任陳林葉為全權代理人，嗣陳林葉於97
    年9 月間以1,000,000 元將系爭土地出售予抗告人，抗告人
    依買賣法律關係，請求本件相對人移轉系爭土地之所有權，
    並給付抗告人1,500,000 元及法定遲延利息。
三、按訴訟標的之價額，由法院核定；核定訴訟標的之價額，以
    起訴時交易價額為準；無交易價額者，以原告就訴訟標的所
    有之利益為準，民事訴訟法第77條之1 第1 、2 項定有明文
    。而所謂起訴時之交易價額係指起訴時之市價而言。經查：
  (一)系爭土地之都市計畫使用分區為「公園用地」，屬馬公市第
    9 號地價區段，係位於第1 號、6 號、10號、13號地價區段
    間之公共設施保留地地價區段，依平均地權條例施行細則第
    7 條、第63條及內政部訂定之「公共設施保留地地價加權平
    均計算方式須知」規定，該地區段之公告土地現值，以毗鄰
    各非公共設施保留地之區段線長度加權平均計算；而系爭土
    地於95年至98年據此查估之公告土地現值為每平方公尺5,93
    5 元，先前自85年至90年為每平方公4,017 元至4,217 元不
    等，91至92年度小幅下滑為每平方公尺3,920 元，93年至94
    年則回復為每平方公尺4,002 元，以上各節有澎湖縣政府98
    年8 月25日府地行字第0980044975號函附於原審卷可稽（原
    審卷第151 頁）。職是，抗告人於98年3 月起訴時，系爭土
    地經主管機關調查毗鄰各非公共設施保留地之區段地價並依
    加權計算方式查估之之公告土地現值應為每坪19,620元（即
    5,935 ×3.3058 ≒19,620元，元以下四捨五入，下同）。
  (二)其次，經原審囑託冠宏不動產估價師事務所鑑估系爭土地之
    價值，該事務所蒐集系爭土地毗鄰農業區之3 筆農地之實際
    交易價格作為比較標的，並考慮土地使用分區、使用強度差
    異等因素（車站、學校、市場、商店等接近性、道路寬度、
    發展趨勢等），採加權係數計算，求得系爭土地之比較價格
    約為每坪26,000元；另因系爭土地之使用分區係「公園用地
    」，通常土地徵收補償地價多以公告現值加四成作為計算標
    準，及預估未來徵收期間之時間成本，而求得系爭土地之徵
    收價格約為每坪單價19,956元。復經研判系爭土地可依「都
    市計畫公共設施用地多目標使用辦法」規定申請作多目標使
    用，以及未來系爭土地以徵收方式取得補償之地價，而分別
    以40% 土地比較價格及60 %土地徵收價格予以權重比後，求
    得系爭土地之評估價格為每坪22,374元，此有鑑定報告附卷
    可憑（見外放證物）。而該鑑定結果，經原審與兩造就系爭
    土地毗鄰農業區與系爭土地之差異性、使用強度，及系爭土
    地未來使用情況等節調查並陳述意見，且經鑑定人王俊雄到
    庭就比較、分析、調整及推估之方法暨依據證述綦詳，核其
    內容合於事理而無經驗法則上之瑕疵，當足參酌為判斷之論
    據。
  (三)據上，由系爭土地於起訴時之公告現值為每坪19,620元，與
    鑑估價格每坪為22,374元相較，兩者相差2,754 元，差值比
    例僅約一成餘（2,754 ÷19,620≒0.14），足認此公告土地
    現值與市價大致相當，原審據以核算抗告人請求移轉系爭土
    地所有權部分之訴訟標的價額，尚屬妥適。至抗告人雖稱：
    民間捐贈公共設施保留地作為綜合所得稅之抵扣價額，係按
    土地公告現值之16% 計算云云，惟上述抵扣方式係基於稅捐
    稽徵之考量（扣抵折計之百分比越低，扣抵價額越少，應繳
    稅額越高，而有利於稅捐之徵收），與民事訴訟核計訴訟費
    用之標準（交易價額全額或原告所有之利益全額）本有不同
    ，無從以該抵扣比例核計訴訟費用。抗告人又稱：依據市場
    調查，公共設施用地之成交價比數僅占公告現值之11% 至17
    % 云云，然抗告人所引用之「現代地政聯盟」網路資料（原
    審卷第58頁），據其自承係該民間組織之會員自行陳報之交
    易價格（原審卷第136 頁），未經嚴謹、審慎之驗證程序，
    而缺乏公信力，且其內所載數據亦無統計方法或基礎交易文
    件可供憑考，自無可採。抗告人再稱：系爭土地之公告現值
    或鑑定價額均未考量系爭土地已編為「公園用地」之法令上
    限制，且系爭土地係屬有行無市云云，惟系爭土地公告現值
    係調查毗鄰各非公共設施保留地之區段地價後，依加權計算
    方式估計其價值；而上開鑑定價值係綜合比較法及未來可能
    徵收價格依權重比計算得出，且於比較毗鄰農地之交易價格
    時，已考量使用分區差異及使用強度等因素予以調整，俱如
    前述，是此等公告現值或鑑定價格均已考慮系爭土地之使用
    分區係「公園用地」並依權重調整而估測得出，殊無偏忽其
    使用之法令上限制或特性。又系爭土地既屬公共設施保留地
    ，未來至少可能獲取徵收或民間參與公共建設開發土地之對
    價，而存有潛在之買主，並非如抗告人所言全無交易之對象
    。
四、綜合前述，原審就抗告人請求移轉系爭土地所有權部分，依
    公告現值每平方公尺5,935 元核計為12,595,376元（2,122.
    22×5,935 ≒12 ,595,376 ），再加計抗告人另請求賠償1,
    500,000 元部分，核定本件訴訟標的價額為14,095,376元，
    並命抗告人補繳不足裁判費120,230 元（應繳136,080-已繳
    15,850=120,230），洵無違誤。抗告人指摘原裁定不當，求
    為廢棄，係無理由，應駁回其抗告。
五、據上論結，本件抗告為無理由，爰依民事訴訟法第495條之
    1、第449條第1項、第95條、第78條，裁定如主文。
中    華    民    國    98    年    11    月    27    日
                            民事第三庭
                                審判長法官  張國彬
                                法      官  鄭月霞
                                法      官  甯  馨
以上正本證明與原本無異。
如不服本裁定應於送達後10日內向本院提出抗告狀（並按他造當
事人之人數附繕本），並繳納抗告費新臺幣1,000 元。
中    華    民    國    98    年    11    月    27    日
                                書  記  官  施耀程


司法院資訊處製作；財團法人民間司法改革基金會備份。
